【裁判字號】    97,國,4
【裁判日期】    971023
【裁判案由】    國家賠償
【裁判全文】
臺灣宜蘭地方法院民事判決                 97年度國字第4號
原      告  甲○○
訴訟代理人  丙○○
被      告  宜蘭縣礁溪鄉公所
法定代理人  乙○○
訴訟代理人  陳倉富律師
上列當事人間國家賠償事件，本院於97年10月15日言詞辯論終結
，判決如下：
    主  文
被告應給付原告新台幣伍拾貳萬壹仟柒佰肆拾參元及自民國九十
六年八月九日起至清償日止，按年息百分之五計算之利息。
原告其餘之訴駁回。
訴訟費用新台幣參萬壹仟零伍拾肆元由原告負擔，其餘新台幣柒
仟柒佰陸拾肆元由被告負擔。
    事實及理由
一、原告起訴主張：訴外人游連茂為被告所屬之清潔隊員，其於
    民國97年7月11日下午，擔任司機林錫塗所駕駛車牌號碼：F
    3-280 號垃圾車（以下簡稱系爭垃圾車）之隨車員，同日下
    午17時20分許，系爭垃圾車行經宜蘭縣礁溪鄉○○○路40號
    前，當時游連茂於車後方負責操控後翻板，竟疏未注意當時
    準備要倒垃圾之原告左手扶在後車廂處，致系爭垃圾車後翻
    板壓住原告之左手，造成原告受有左手第2至第5掌骨開放性
    骨折併韌帶斷裂之傷害。原告向被告請求國家賠償，遭到被
    告拒絕賠償在案，爰依據國家賠償法第2條第2項規定，請求
    被告賠償醫療費新台幣（下同）397,729元、看護費9,000元
    、往返醫院交通費71,400元、勞動能力損失1,262,601 元、
    營養費72,000元及精神慰撫金200萬元合計3,812,730元等語
    。並聲明：被告應給付原告3,812,730 元及自96年8月8日起
    至清償日止，按年息5%計算之利息。
二、被告則以：依照一般正常傾到垃圾之狀態，吾人僅需將垃圾
    在適當距離前丟入垃圾車即可，縱未將垃圾丟好，只要不是
    掉落車下而需重丟之情形，其他僅係清潔隊員操作後翻板予
    以壓縮垃圾而已，原告本身疏未注意被告所屬清潔隊員游連
    茂之禁止號令及正確操作流程，在不正常之狀態下執意將手
    伸入垃圾車內取物，尚難認定原告因此所受傷害，係因被告
    所屬清潔隊員游連茂之過失所肇致。如認被告應負國家賠償
    責任，除原告請求之看護費用9,000 元部分不爭執以外，原
    告請求之醫療費用397,729元，其中關於醫療費用自負額63,
    246元部分，固屬必要費用，但其餘全民健康保險給付334,4
    83元，則未實際支出，原告就醫療費用請求逾63,246元部分
    ，並無理由。原告主張往返醫院之交通費用71,400元部分，
    未見原告提出必要之收據或證明文件，自屬無據。原告請求
    勞動能力損失費用1,262,601 元部分，被告對於勞工保險局
    認定之殘障等級及項目固無爭執，但原告請求係以勞動能力
    全部喪失而為請求，亦未扣除中間利息，均有未合。原告主
    張因受傷而服用中藥之營養費72,000元部分，並非醫療上所
    必須，自無理由。縱認原告受傷得請求精神慰撫金，然原告
    於本件事故當時已經57歲，且未證明有實際工作，卻請求「
    身體傷害慰撫金」100萬元及「精神損害賠償」100萬元合計
    200萬元，殊嫌過高，被告主張應以5萬元為適當。況原告於
    傾倒垃圾時，疏未注意被告所屬清潔隊員游連茂之禁止號令
    及正確操作流程，執意將手置於垃圾車內，為本件事故發生
    之重大原因，而原告於本件事故發生前業因「兩耳鼓膜大部
    分缺損或因病致聽力損失70分貝以上」及「兩眼眼瞼遺存顯
    著運動障害」之情形，是認原告對其損害之發生與有過失，
    主張原告應負80%比例之過失責任等語，資為抗辯。並聲明
    ：原告之訴駁回。
三、兩造不爭執之事實：
（一）訴外人游連茂為被告所屬清潔隊員，其於95年7月11日下
      午擔任司機林錫塗所駕駛系爭垃圾車之隨車員，同日下午
      17時20分許，該車行經宜蘭縣礁溪鄉○○○路40號前，當
      時游連茂於車後方負責操控後翻板，原告當時準備要倒垃
      圾，該垃圾車後翻板壓住原告之左手，造成其受有左手第
      2至第5掌骨開放性骨折併韌帶斷裂之傷害。
（二）本件原告於提起本訴前，確曾向被告請求協議賠償，並遭
      被告予以拒絕而提起本訴。
（三）原告因上述傷害，已支出看護費用9,000元。
（四）原告因上述傷害前往就醫，就醫療費用自負額部分，已支
      出63,246元。
四、得心證之理由：
    本件之爭點，經兩造同意後整理為下述項目：（一）被告所
    屬清潔隊員游連茂對於原告因垃圾車後翻板壓傷所受之傷害
    ，是否有過失責任？（二）原告請求被告賠償醫療費用於超
    出63,246元之部分，是否有理由？（三）原告請求被告賠償
    往返醫院之交通費用71,400元，是否有理由？（四）原告請
    求被告賠償勞動能力損失費用1,262,601 元，是否有理由？
    （五）原告請求被告賠償營養費用72,000元，是否有理由？
    （六）原告請求被告賠償精神慰撫金2,00萬元，是否有理由
    ？（七）原告就本件事故之發生是否與有過失？兩造應負之
    過失責任比例為何？以下即分別予以說明：
（一）被告所屬清潔隊員游連茂對於原告因垃圾車後翻板壓傷所
      受之傷害，是否有過失責任？
  １  按公務員於執行職務行使公權力時，因故意或過失不法侵
      害人民自由或權利者，國家應負損害賠償責任。公務員怠
      於執行職務，致人民自由或權利遭受損害者亦同。又國家
      損害賠償，除依本法規定外，適用民法規定。國家賠償法
      第2條第2項、第5條分別定有明文。
  ２  查被告所屬清潔隊員游連茂於本件事故發生當時，為系爭
      垃圾車之隨車員，於車後方負責操控後翻板之事實，為兩
      造所不爭。證人即系爭垃圾車司機林錫塗於刑事庭出庭時
      證稱：如果後方操作員要用後翻板，會按鈕通知我，我再
      按TPO ，傳送動力給後方，由後方的人來操作；平常被告
      會喊：「我要捲垃圾了，走開走開」；我是慢慢走靠近一
      個點再停，告訴人（指原告）可能是在車子還沒有到地點
      以前就先丟等語。另據本院刑事庭承審法官訊問：（車子
      行進中有無可能後翻板會操作？）不可能；（車子剛停下
      來時，有無可能操作後翻板？）不可能車子一停下來，後
      翻板就會動，要後面操作員按鈕通知我，我再傳送電力過
      去，才會操控後翻板，整個下來要7、8秒等語。另參酌本
      院刑事庭勘驗系爭垃圾車後翻板操作情形，此有勘驗筆錄
      及照片在卷可參，業經本院調閱本院96年度易字第240 號
      過失傷害卷宗審核屬實。足認本件事故之發生當時，負責
      操控後翻板之被告所屬清潔隊員游連茂，在系爭垃圾車停
      止後，按下按鈕通知司機林錫塗傳送電力，嗣後自行按下
      後翻板按鈕當時，疏未注意，並未再行確認是否有人將手
      置於垃圾車之後翻板旁，而導致非屬正常丟垃圾情形之原
      告（其就本件事故發生與有過失，詳後述說明），其手部
      因置於垃圾車上而遭到後翻板之壓傷，游連茂就本件事故
      ，顯有過失。被告自應就其所屬之清潔隊員游連茂之過失
      不法侵害原告權利之行為，負國家賠償責任。
  ３  被告雖辯稱原告本身疏未注意被告所屬清潔隊員游連茂之
      禁止號令及正確操作流程，在不正常之狀態下執意將手伸
      入垃圾車內取物，尚難認定原告因此所受傷害，係因被告
      所屬清潔隊員游連茂之過失所肇致云云，然查：游連茂為
      負責操控後翻板之隨車員，其職權主要在於確認民眾丟置
      垃圾之流程是否已經完成，有無安全疑慮等，故由其先按
      鈕通知司機傳送電力後，復在後方自行按鈕操控後翻板，
      其對於民眾丟置垃圾流程是否完成，具有監控之職權，對
      於後翻板操控亦有最後的掌控權，竟疏未注意而致原告之
      手部遭到後翻板壓傷，顯有過失，已如前述，即便原告就
      此事故與有過失，仍無礙於游連茂本身過失責任之成立。
      至被告援引游連茂於刑事庭審理時之陳述內容，表示游連
      茂已多次阻止原告將手伸入垃圾車內取物云云，惟游連茂
      在該案件中屬於刑事被告之身分，就本件民事賠償事件為
      利害關係人，其所為之陳述，無法逕予採信，且被告亦未
      能舉證證明原告係將手置於垃圾車內找尋物品，純係原告
      臆測之詞而已，是被告此部分辯解，不足為採。
（二）原告請求被告賠償醫療費用於超出63,246元之部分，是否
      有理由？
  １  按全民健康保險法第82條規定：保險對象因汽車交通事故
      ，經本保險提供醫療給付者，本保險之保險人，得向強制
      汽車責任保險之保險人代位請求該項給付。是依全民健康
      保險提供醫療給付者，該項醫療費用請求權，已法定移轉
      予中央健康保險局。某甲係依全民健保身分就醫，依前開
      說明，由全民健康保險局所提供之醫療給付部分，自不得
      再向對造請求。（最高法院93年度台上字第1159號判決意
      旨參照）。要言之，汽車交通事故之被害人，於獲得全民
      健康保險之醫療給付範圍內，其醫療費用請求權，已因前
      述規定而法定移轉予中央健康保險局，自不得再向加害人
      求償。系爭垃圾車既符合強制汽車責任保險法第5條第1項
      所規定公路法第2條第8款規定之汽車定義，被告所屬清潔
      隊員游連茂操控後翻板，為系爭垃圾車性質上之使用目的
      範圍，本件事故解釋上亦該當於同法第13條規定之汽車交
      通事故。故本件原告於獲得全民健康保險給付之範圍內，
      其醫療費用請求權業已移轉由中央健康保險取得，無法再
      向被告求償，合先敘明。
  ２  查原告因此事故受傷，其給付之自費金額為63,246元，為
      兩造所不爭執，此部分被告應依法賠償。原告其餘請求，
      為全民健康保險給付之費用，此有原告提出之行政院衛生
      署宜蘭醫院（現已改制為國立陽明大學附設醫院，以下簡
      稱陽明醫院）之繳費證明書影本乙份為證，參照上述說明
      ，原告自不得向被告求償。至原告雖主張保險制度旨在保
      護被保險人，非為減輕損害事故加害人之責任，全民健康
      保險給付與全民健康保險之保險費之間，具有對價關係，
      與一般保險契約並無差異，原告按時繳納保險費始獲得全
      民健康保險給付，此部分仍得請求云云，然查：原告上述
      主張，於法未合，詳如前述，自無可採。
（三）原告請求被告賠償往返醫院之交通費用71,400元，是否有
      理由？
  １  原告主張就醫需要而往返陽明醫院，自95年7 月11日起至
      97年3月19日止，共計往返238次，每次估算車資平均為30
      0 元等語。經查：原告從住所即宜蘭縣礁溪鄉○○○路74
      之3號前往陽明醫院就診之車資為170元，此有原告提出之
      計程車行出具之95年10月20日之單據乙份為證，其單程車
      資記載為170元，堪認原告主張往返車資以300元計算，尚
      稱妥適。原告雖主張於95年7月11日起至97年3月19日止，
      共計往返238次云云，然原告於95年7月11日當天事故發生
      時，係由救護車送往陽明醫院急診住院治療，此有游連茂
      於前開刑事案件警訊時之陳述及陽明醫院97年8月6日97陽
      大附醫歷字第0970004613號函檢附之病患就醫摘要回覆單
      及病歷資料乙份在卷可參，該日自無自行乘車往返之事實
      。另原告於95年7 月29日出院後，於上述期間歷次門診就
      診之日期，分別為骨科門診：95年7月31日、8月3日、8月
      7 日、8月15日、8月29日、9月6日、9月15日、10月3日、
      10 月24日、11月14日、12月1日、96年2月27日、3月30日
      、4 月27日、7月3日、8月10日、8月24日、10月2日、12
      月25日、97年3 月18日（其餘日期未請求）共20次；復健
      科門診：95年9月19日、9月29日、10月11日、10月20日、
      11月1日、11月14日、11月24日、12月5日、12月19日、12
      月26日、96年1月9日、2月16日、3月7日、3月13日、3月2
      3日、4月10日、4月20日、5月2日、5 月30日、6月8日、6
      月15日、6月29日、7月10日、7月18日、7 月31日、8月14
      日、8月31日、9月14日、10月2 日、10月16日、10月26日
      、11月6日、11月14日、11月23日、12月5日、12月21日、
      12月28日、97年1月15日、1月25日、2月13日、2月22日、
      3 月11日（其餘日期未請求）共42次，此有陽明醫院前述
      函文及檢附之資料在卷可憑，扣除骨科與復健科同日重複
      之95年11月14日及96年10月2 日者，則共計往返60次而已
      ，即便加計95年7月29日出院當日以170元計算，合計亦僅
      有18,170元之車資支出，原告明顯誇大費用，故原告僅得
      請求車資18,170元，其餘部分均屬無理由。
  ２  被告雖辯稱原告未提出相關收據或證明云云，惟原告既已
      提出單據證明單程之費用，本院又向陽明醫院函查前述門
      診之次數，足堪認定必要之車資支出費用情形，被告前述
      辯解，於原告得請求之車資18,170元範圍內，自無理由。
（四）原告請求被告賠償勞動能力損失費用1,262,601 元，是否
      有理由？
  １  查原告於事故發生當時，為57歲又6 個月（未滿1月以1月
      計算）之年紀，尚有一定工作能力，其雖未能舉證證明實
      際收入情形，但原告已當庭陳明以法定最低薪資計算，被
      告對此亦無爭執，故應以每月17,280元為基準計算原告所
      受之勞動能力損失，先予敘明。
  ２  次查：原告得工作之年齡，以97年5 月14日修正後之勞動
      基準法第54條第1項第1款規定，勞工年滿65歲者，雇主始
      得強制其退休作為標準，故原告受傷至年滿65歲為止，尚
      有7年6個月。而原告因本件事故所受傷害，相當於勞工殘
      廢給付標準表第101項之「一手五指均喪失機能者」為第8
      等級之事實，業據勞工保險局97年7月24日保給殘字第097
      101740060 號函覆本院在案，被告對此亦無爭執。則原告
      之勞動能力損失費用，依霍夫曼計算式，應為1,323,051
      元，（其計算式為：[17280*76.00000000]=0000000（小
      數點以下4捨5入，以下均同），而原告前述傷勢，喪失之
      勞動能力比率，為61,52%，故原告得請求之勞動能力損失
      費用為813,941元。逾此之請求，則屬無理由。
（五）原告請求被告賠償營養費用72,000元，是否有理由？
      原告另主張因本件事故而支出營養費72,000元云云，惟查
      ：原告雖提出宏昇中藥行開立之收據9 紙為證，但上開收
      據記載品名：「大八寶」之中藥，實無法證明為原告所受
      傷勢必須服用之醫療上必要支出，原告亦無法證明其為客
      觀上必須服用之營養補充，原告自行選擇購買服用，自不
      得向被告求償。
（六）原告請求被告賠償精神慰撫金200萬元，是否有理由？
      本件事故造成原告受有左手第2至第5掌骨開放性骨折併韌
      帶斷裂之傷害，需長期復健，除身體上之傷害外，對其日
      常生活亦造成不便，原告精神上受有痛苦，堪以認定。本
      院審酌事故發生時，原告為57歲年紀，其自陳：原告先前
      並未受過正式學校教育，而是在後來上過老人班，相當於
      國小程度，曾經從事家庭手工業、紡織廠、建築工地小工
      、鎖匙工廠、飯店清潔人員、家事服務員等語，被告則為
      地方行政機關，迄今尚未依法給付賠償予原告等情事，認
      為原告得請求之精神慰撫金以40萬元為適當，逾此部分之
      請求，則屬無理由。至原告雖稱精神慰撫金包括「身體傷
      害慰撫金」及「精神損害賠償」云云，然精神慰撫金之依
      據即為原告所受之傷害而來，原告主張兩項不同之慰撫金
      云云，恐有誤解，併此敘明。
（七）原告就本件事故之發生是否與有過失？兩造應負之過失責
      任比例為何？
      查本件事故之發生，被告所屬清潔隊員游連茂固有過失責
      任，已如前述，但不論原告主張其係因前次丟置垃圾時，
      垃圾車剛好移動，所以往前移動，垃圾車剛好停止，原告
      始將手扶住垃圾車要倒垃圾等語，是否屬實，原告將手部
      置入系爭垃圾車後翻板旁，均非一般正常丟置垃圾之流程
      ，另參酌前述勞工保險局97年7月24日保給殘字第0971017
      40060 號之函文及所檢附之診斷書資料，顯示原告於本件
      事故發生前，分別於90年2月、94年7月間，曾因兩耳聽力
      障礙、眼瞼痙攣而申辦勞工保險之殘廢給付，其聽力及視
      覺均有障礙存在，堪認原告丟置垃圾時，對於游連茂於操
      控系爭垃圾車後翻板當時，應有因上述障礙而未能立即察
      覺之情事，故原告對於本件事故之發生與有過失。原告之
      舉動顯非正常情況，游連茂係依照一般慣性而操控後翻板
      ，雖有未再次確認之疏失，但本院認為原告應負之過失責
      任為60%，游連茂則應負40%之過失責任。
五、綜上所述，原告得請求之金額包括看護費9,000 元、醫療費
    63,246元、往返醫院交通費18,170元、勞動能力損失費用81
    3,941元、精神慰撫金40萬元合計為1,304,357元，依照被告
    所屬清潔隊員游連茂應負40% 之過失責任比例予以計算賠償
    金額，應為521,743 元，原告就此部分之請求，為有理由，
    其餘部分之請求，則屬無理由。又原告雖主張法定遲延利息
    起算日應為被告收受原告請求國家賠償之當日即96年8月8日
    起算，但依照民法第229條第2項規定，未定期限之給付，應
    自受催告或相當於催告時起，債務人始負遲延責任，則法定
    遲延利息自應從被告負遲延責任後之翌日起算，附此敘明。
六、本件原告依據國家賠償法之規定，請求被告給付521,743 元
    及自請求國家賠償書狀送達被告之翌日起即96年8月9日起至
    清償日止，按年息5%計算之利息，為有理由，應予准許。其
    餘之請求，則為無理由，應予駁回。本件原告並未聲明供擔
    保請求宣告假執行，亦非本院應依職權宣告假執行之事件，
    被告陳明如受不利判決，願供擔保請求免為假執行云云，容
    有誤會，併此敘明。本件訴訟費用，僅有裁判費38,818元，
    應由原告負擔5分之4即31,054元，其餘7,764 元則由被告負
    擔。
七、訴訟費用負擔之依據：民事訴訟法第79條。
中    華    民    國    97    年    10    月    23    日
                  臺灣宜蘭地方法院民事庭
                      法  官  林俊廷
正本係照原本作成。
如對本判決上訴，應於判決送達後20日內向本院提出上訴狀（須
附繕本）。
中    華    民    國    97    年    10    月    23    日
                      書記官  林慶生


司法院資訊處製作；財團法人民間司法改革基金會備份。
